臺灣臺南地方法院民事判決　九十年度訴字第二六五一號
　　原　　　告　　陳新分即己.
　　被　　　告　　戊○○
　　　　　　　　　甲○○
　　　　　　　　　丙○○
　　　　　　　　　乙○○
　　　　　　　　　丁○○
右當事人間請求塗銷所有權移轉登記事件，本院判決如左：
    主    文
被告間就坐落台南縣六甲鄉○○段一七一建號即門牌號碼台南縣六甲鄉○○村○○街
一一四號、面積二三七．三八平方公尺之建物所有權全部，於民國八十九年十二月十
二日所為之買賣行為及民國八十九年十二月十五日以買賣為原因所為之移轉所有權予
被告甲○○、丙○○、乙○○、丁○○之行為均應予撤銷。
被告甲○○、丙○○、乙○○、丁○○應將右揭建物經台南縣麻豆地政事務所於民國
八十九年十二月十五日以買賣為原因所為之所有權移轉登記予以塗銷。
訴訟費用由被告負擔。
    事實及理由
一、本件被告乙○○經合法通知，未於最後言詞辯論期日到場，核無民事訴訟法第三
    百八十六條所列各款情形，爰依原告之聲請，由其一造辯論而為判決。
二、本件原告己○○於民國九十一年八月四日死亡，陳新分及庚○○乃原告己○○之
    繼承人，並經陳新分及庚○○於本院審理時具狀承受訴訟，有承受訴訟狀、繼承
    系統表及戶籍謄本在卷可考，則揆之民事訴訟法第一百七十五條及第一百七十六
    條之規定，自屬合法，而無再將己○○列為原告之必要，先予敘明。
三、原告起訴主張：被告戊○○、甲○○、丙○○、乙○○、丁○○等五人係己○○
    之外甥，而坐落台南縣六甲鄉○○段一七一建號，面積二三七．三八平方公尺，
    門牌號碼台南縣六甲鄉○○村○○街一一四號之建物（下稱系爭建物）原屬被告
    戊○○所有。被告戊○○前以需要資金週轉之由，向己○○陸續支借新台幣（下
    同）數百萬元之款項，迄至八十七年五月一日結算時，被告戊○○總計積欠己○○二百萬元。當時於再三催討下，被告戊○○即親自書立借據一紙，交己○○收
    執為憑，並承諾將儘速返還欠款，然事後被告戊○○仍遲遲不為清償。起初己○○念及雙方親屬情誼，亦多所寬容，並未採取積極之法律追償行動，惟此舉卻令
    被告戊○○益加推托，始終不願清償。直至八十九年底，己○○眼見被告戊○○
    已然無清償誠意，決定依法訴追，惟起訴之前，仍盼戊○○願意主動出面解決，
    避免親戚間淪於對簿公堂之窘，故先於八十九年十二月七日正式寄送函件予被告
    戊○○，催告伊儘速出面清償債務或說明無法清償之原因。詎被告戊○○收受上
    開函件後，非旦未與己○○洽商償款事宜，反而意圖脫產，竟將系爭建物於八十
    九年十二月十五日以買賣為原因，移轉登記所有權予其兄弟即被告甲○○、丙○○、乙○○、丁○○（下簡稱被告甲○○四人）等四人所有，以致己○○所有之
    上揭債權經本院核發支付命令並確定後，已無從就系爭建物求償，嚴重損害己○○之債權。按「債務人所為之無償行為，有害及債權者，債權人得聲請法院撤銷
    之。債務人所為之有償行為，於行為當時明知有損害及債權人之權利者，以受益
    人於受益時亦知其情事者為限，債權人得聲請法院撤銷之，民法第二百四十四條
    第一、二項分別定有明文。又債務人之債權，因債務人之行為，致有履行不能或
    困難之情形者，即應認為有損債權人之權利。故在特定債權，倘債務人所為之有
    償行為，於行為時即明知有損害於債權人之權利，而受益人於受益時，亦知其情
    事者，債權人即得行使民法第二百四十四條第二項之撤銷權，以保全其債權，並
    不以債務人因其行為陷於無資力為限，最高法院著有四十五年台上字第一三一六
    號、五十九年台上字第三六０七號判例足資參照。本件己○○之債權於八十七年
    間業已成立，而原屬被告戊○○所有之系爭建物對己○○之債權即具擔保作用。
    乃被告戊○○於八十九年十二月十一日接獲己○○所寄送之催告函件後，旋即於
    次日將其所有之系爭建物移轉登記為被告甲○○四人名義所有，渠間所為移轉登
    記之原因固記載為「買賣」，然己○○獲知被告兄弟間之不動產移轉情事後，因
    不甘債權受損，亦曾先後前往被告等人住處理論上情，而雙方於理論當時，被告
    甲○○夫妻即陳述：「我們只是出錢幫他保存，兄弟還要為他納利息」等語，而
    被告戊○○之妻毛寶珠更清楚陳稱：「沒賣、沒賣，賣不出去，他們只是幫我們
    還農會貸款」、被告戊○○則陳述：「本來農會要拍賣，兄弟怕拍賣價錢，所以
    才幫我們還農會貸款，又怕我節外生枝，所以才把房屋登記在兄弟名下，但是我
    還是有權處理，三年內利息由兄弟負責暫緩，三年後如果沒辦法還錢，房屋才讓
    兄弟處理，在三年內我如果可以賣得好價錢，我可以無條件賣房子，賣後先還兄
    弟的本錢，剩下的錢由我毛名輝自行運用」等語，被告丁○○夫妻亦表示：「那
    不是買賣，那不是買賣，我們只是保障房屋不要被拍賣價錢太低，所以我們兄弟
    才會幫他還農會貸款利息」等語，顯見被告五人之間，根本無任何買賣不動產之
    情事，渠兄弟間實係以虛偽之買賣意思隱藏無償贈與之法律行為，至為灼然。而
    被告戊○○將系爭建物贈與其兄弟之無償行為，將使原告之債權無從得到應有之
    受償。從而，原告依民法第二百四十四條第一項規定，訴請撤銷被告戊○○將系
    爭建物贈與及辦理所有權移轉登記予被告甲○○四人之無償行為，當屬有據。退
    萬步言，縱認被告五人之間果有買賣之法律關係存在，並已支付價金無訛。惟系
    爭建物既對己○○之債權具有擔保作用，被告戊○○將之出賣予被告甲○○四人
    ，對於積欠債務之履行當有困難，此由原告對其求償多時，卻始終未能獲償，即
    得印證，自應認前揭買賣及所有權移轉登記之行為確有損害原告之權利。而被告
    甲○○四人不僅與己○○亦具親屬關係，且同住六甲鄉○○街上，彼此毗鄰，聲
    息互聞，而自八十九年初迄今，庚○○履向債務人戊○○催索償債務時，其餘被
    告亦多次在場勸說，是渠等對被告戊○○業已積欠原告鉅額債務一情，早已深知
    ，對於前揭買賣及不動產所有權移轉行為會損害己○○權利一節，亦絕無不知之
    理。據上而言，被告五人既於為上開買賣行為之時，明知其行為有損害於債權人
    之權利，則原告自得依民法第二百四十四條第二項之規定，請求撤銷被告間之買
    賣行為，並塗銷系爭建物所有權移轉之登記。被告戊○○除系爭建物外，名下之
    其他財產均已設定超額抵押，業經戊○○本人自認在卷，且事實上，己○○就戊○○名下之其他財產聲請強制執行之結果，亦經本院以拍賣無實益為由，塗銷查
    封登記在案，致己○○之二百萬元債權尚無法受償。而系爭建物於移轉登記前原
    為戊○○所有，縱六甲鄉農會聲請拍賣抵押物，將系爭建物強制拍賣，己○○亦
    得於該拍賣程序中參予分配，獲得部分比例之清償，則被告戊○○將系爭房屋贈
    與其他被告之無償行為，將使己○○之債權無從得到適當之清償，自係有害於己○○之債權。又「債務人所有之財產除對於特定債權人設有擔保物權外，應為一
    切債務之總擔保，故債務人明知其財產不足清償一切債務，而竟將財產出賣於人
    ，及受益人於受益時亦知其情事者，債權人即得依民法第二百四十四條第二項之
    規定，聲請法院撤銷之」，最高法院四十八年台上字第一七五０號著有判例意旨
    。又「撤銷訴權之客觀要件，只需債權人將因此受害，即其債權有不能受滿足清
    償之危險，即為已足，至該受益人或轉得人取得利益是否出於有償，抑曾否為反
    對給付，在所不問」、「債權人依民法第二百四十四條規定，撤銷債務人所為之
    有償或無償行為，只需具備『債務人所為之法律行為有害於債權人且以財產權為
    目的，如為有償行為，債務人於行為時明知有損害於債權人之權利並受益人於受
    益時亦知其情事』為已足，在有償行為，受益人是否以不相當之對價取得該財產
    權，則非所問」，最高法院著有十五上字第六一九號、八十五年台上字第四三七
    號裁判要旨足資參照。被告戊○○既為債務人及系爭建物之所有權人，對前揭買
    賣及所有權移轉登記之行為將損害己○○權利一節，實無諉稱不知之理；而被告
    甲○○四人於本院九十一年一月二十一日審理時，亦均自認在辦理本件不動產移
    轉之前，即知悉被告戊○○有積欠己○○二百萬元之情事，顯見渠等於受益當時
    ，亦明知上情，故縱認本件被告間之移轉登記行為係屬有償，揆諸前揭說明，原
    告依民法第二百四十四條第二項之規定，亦得行使撤銷權，請求撤銷被告間之買
    賣行為，並塗銷系爭房地所有權移轉之登記，以保證債權。並聲明：求為判決如
    主文所示。
四、被告則以：因被告戊○○於八十五年間提供系爭建物向台南縣六甲鄉農會借款約
    八百萬元，至八十八年五月間即無法正常繳息，經台南縣六甲鄉農會於八十九年
    十一月二十三日聲請拍賣包含系爭建物之抵押物，被告等為求保留系爭房地，及
    避免建物被低價拍賣，才由被告甲○○四人與父親商量，由被告甲○○四人共同
    出資二百六十萬元向被告戊○○買下系爭建物，並由被告甲○○將價金直接向台
    南縣六甲鄉農會代為清償被告戊○○借款本金、利息及違約金，合計八百七十三
    萬四千六百二十三元，被告並無損害原告債權之意思，況被告間要辦理移轉前也
    有告知原告，因被告戊○○積欠甚多債務無法清償，原告先前向被告戊○○求償
    時，被告戊○○亦曾提議願將系爭建物交由原告處理，但原告不願處理，被告甲○○四人才幫忙處理，被告間確有買賣，亦無損害原告債權之意，原告並無依民
    法第二百四十四條之規定行使撤銷權之餘地等語，資為抗辯。並聲明：原告之訴
    駁回。
五、兩造不爭執之事實：被告等係兄弟關係，被告戊○○於八十七年五月一日簽立借
    用證自認積欠己○○二百萬元之借款，己○○並曾於八十九年十二月七日委託律
    師函催被告戊○○應於收函後一週內清償借款及利息，該函已於八十九年十二月
    十一日由被告戊○○收受，被告戊○○於八十九年十二月十五日將系爭建物以同
    年月十二日買賣為原因辦理所有權移轉登記與被告甲○○四人應有部分各四分之
    一。
六、 得心證之理由：本件兩造所爭執之處，應在於被告戊○○將系爭建物出售並將
     所有權移轉登記予被告甲○○四人，係無償行為或有償行為？如係有償行為是
     否有害己○○之債權？經查，
（一）、證人即承辦系爭建物買賣之代書陳楊秀蘭於本院審理時證稱：「（系爭房屋
        的買賣是否你處理的？）是的，當時是他們兄弟（指被告甲○○等人）到我
        的事務所來辦理的，當時被告兄弟共同向戊○○買房屋，只有買房屋沒有買
        土地，因為土地是他們的母親的，當時他們兄弟每人出資六十五萬元，之後
        他們就去農會還錢，是因為農會要把他們的房子送去法院拍賣，當時他們是
        辦理買賣。」，「（你辦理時，有無檢附贈與稅免稅證明書？）整件買賣的
        登記都是我辦理的，因為到地政事務所都是以公告價格來計算的，本件房屋
        以公告現值來計算，才只有七十幾萬元，為了幫當事人節稅方便，我是以贈
        與方式幫他們辦理，國稅局有規定在一百萬元以內都免贈與稅，因為二等親
        屬以內的買賣，如果沒有付贈與稅繳納證明是沒有辦法辦理過戶登記，因為
        本件只有七十幾萬元，以贈與來辦理，也是免稅，所以就直接向國稅局申請
        贈與稅免稅證明書附在申請文件內聲請辦理過戶。本件實際上有買賣，應該
        以買賣方式來辦理，我是為了方便辦理，所以才申請贈與稅免稅證明書。」
        ，依上開證詞可知，被告戊○○、甲○○、丙○○、乙○○、丁○○五人間
        確係為償還積欠農會之貸款，而由被告戊○○將系爭建物出賣予甲○○四人
        ，代書係為簡化手續，始直接向國稅局申請贈與稅免稅證明書附在申請文件
        內聲請辦理過戶。又被告戊○○以毛連生為借款人向六甲鄉農會借款七百二
        十六萬元，已於八十九年十二月十九日清償，此有六甲鄉農會九十一年一月
        二十八日函一紙在卷可考，若如原告所言，被告兄弟間實係以虛偽之買賣意
        思隱藏無償贈與之法律行為，則被告戊○○何以會（能）清償積欠六甲鄉農
        會之借款？是被告等人辯稱：被告間就系爭建物確有買賣，應屬可信。
（二）、按債權人之債權，因債務人之行為，致有履行不能或因難之情形者，即應認
        為有損害於債權人之權利。故在特定債權，倘債務人所為之有償行為，於行
        為時明知有損害於債權人之權利，而受益人於受益時，亦知其情事者，債權
        人即得行使民法第二百四十四條第二項之撤銷權以保全其債權，並不以債務
        人因其行為致陷於無資力為限（最高法院四五年度台上字第一三一六號判例
        參照）。查系爭建物於八十九年十二月間單獨出售之價格為三百六十萬五千
        四百零八元，系爭建物與其坐落之基地合併出售之價格為九百十五萬九千一
        百九十五元，此有財團法人中華民國企業技術鑑定委員會鑑定報告一份在卷
        可考，證人楊秀蘭於本院審理時則證稱：「（你是否有處理附近八十四號（
        指六甲鄉○○街八十四號）的房屋？）有的，該房子也已賣掉。我當時是以
        一千零五十萬元出售。當時是以隔壁的鄰居陳華源有需要，這間房子比被告
        還早賣，大約二年多前賣掉。」，又六甲鄉○○街八十四號房屋之面積係二
        百六十點一八平方公尺，該房屋坐落之六甲鄉○○段六五四、六五九地號土
        地之面積共計一三四點八一平方公尺，系爭建物之面積係二百三十七點三八
        平方公尺，該房屋坐落之六甲鄉○○段四一九、四二０、四二一地號土地之
        面積共計一一三點八二平方公尺，此有土地登記謄本五份及建物登記謄本二
        份為證，上開二間房地均位於六甲鄉○○街，所處地理環境相同，面積亦相
        仿，且上開民生街八十四號房屋之屋齡高於系爭房屋六年多，足見上開鑑定
        報告，尚稱公允，應可採信。依上開鑑定報告所載，系爭房屋於八十九年十
        二月間單獨出售，其價值尚有三百六十萬五千四百零八元，而如將房地同時
        一併出售，其價值更高達九百十五萬九千一百九十五元，足見己○○原可就
        系爭建物求償，以確保債權之實現。又被告戊○○現有之不動產僅剩坐落台
        南縣六甲鄉○○段一二一七、一二一八地號土地，及門牌號碼六甲鄉○○路
        一００巷五十號房屋，有台南縣稅捐稽徵處九十一年一月三日函所附歸戶財
        產查詢清單一紙在卷可考，惟被告戊○○自承名下之財產均已設定高額抵押
        權，應該沒有什麼價值，且己○○前曾聲請強制執行上開六甲鄉○○段一二
        一七、一二一八地號土地，因拍賣無實益，由本院逕發債權憑證，至上開六
        甲鄉○○路一００巷五十號房屋之現值僅七萬九千八百元，有上開歸戶財產
        查詢清單可參，足見被告戊○○除系爭建物，別無其他足供清償己○○債權
        之財產。
（三）、依上開說明，原告本可就系爭建物求償，以確保債權之實現。被告戊○○竟
        於八十九年十二月十二日以低於市價一百多萬元之價格，將系爭建物出賣予
        被告甲○○四人，並於八十九年十二月十五日完成所有權移轉登記，致使己○○無從就系爭建物求償，被告間所為之移轉行為，顯有礙己○○就系爭建
        物之求償。被告戊○○係己○○之債務人，其明知尚積欠己○○二百萬元，
        而被告甲○○四人亦自承在買受系爭建物之前，即已知悉戊○○尚積欠己○○二百萬元，詎被告戊○○仍以低於市價一百多萬元之價格，將系爭建物出
        賣予被告甲○○四人，實難謂被告五人於為上開買賣及所有權移轉登記行為
        時，不知渠等行為有損害於債權人己○○之權利。
七、綜上所述，被告戊○○以低於市價一百多萬元之價格，將系爭建物出賣予被告甲○○四人，而被告五人於為上開買賣及所有權移轉登記行為時，又均知悉渠等行
    為有損害於債權人己○○之權利，則原告請求被告間就系爭建物所有權全部，於
    八十九年十二月十二日所為之買賣行為及八十九年十二月十五日以買賣為原因所
    為之移轉所有權予被告甲○○、丙○○、乙○○、丁○○之行為均應予撤銷，及
    被告甲○○、丙○○、乙○○、丁○○應將系爭建物經台南縣麻豆地政事務所於
    八十九年十二月十五日以買賣為原因所為之所有權移轉登記予以塗銷，洵屬有據
    ，應予准許。
八、本件事證已臻明確，兩造其餘攻擊防禦方法及舉證，核與判決無影響，毋庸一一
    論列，併此敘明。
九、訴訟費用負擔之依據：民事訴訟法第七十八條、第八十五條第一項前段。
中　　　華　　　民　　　國　　九十一　　年　　　十　　　月　　二十三  　日
                                臺灣臺南地方法院民事第四庭
~B法　　　官　蘇正賢
右為正本係照原本作成
如對本判決上訴，須於判決送達後廿日內向本院提出上訴狀（應附繕本）。
中　　　華　　　民　　　國　　九十一　　年　　　十　　　月　　二十三  　日
~B法院書記官　林木村
